【裁判字號】    95,判,1799
【裁判日期】    951108
【裁判案由】    不動產估價師法
【裁判全文】
最  高  行  政  法  院  判  決
                                     95年度判字第01799號
上  訴  人   乙○○
被 上訴 人   臺中縣政府
代  表  人   甲○○
上列當事人間因不動產估價師法事件，上訴人對於中華民國94年
5月12日臺中高等行政法院94年度訴字第65號判決，提起上訴。
本院判決如下：
    主  文
上訴駁回。
上訴審訴訟費用由上訴人負擔。
    理  由
一、本件上訴人於民國（下同）93年4月8日檢附不動產估價師證
    書、乙○○建築師事務所服務證明書（自90年1月1日起至93
    年3月30日止共計3年3個月)、臺灣省建築師開業證書、乙○
    ○建築師事務所扣繳憑單、身分證影本、建築師法法規影本
    等文件向被上訴人申請遠東不動產估價師事務所開業登記，
    經被上訴人以93年4月14日府地價字第0930100994號函復經
    審查符合規定，准予登記並核發遠東不動產估價師事務所93
    年中縣估業字第000005號開業證書。嗣上訴人於93年7月5日
    向被上訴人申請將該事務所遷移至臺中市，並經被上訴人以
    93年7月8日府地價字第0930174524號函核准遷移並通知臺中
    市政府後，因經臺中市政府以93年7月14日府地價字第09301
    09637號函通知被上訴人略以：「．．．，因檢具之估價經
    驗證明文件－乙○○建築師事務所證明書不符不動產估價經
    驗認定標準第3條第2款規定．．．，請再次檢視後辦理．．
    ．」，被上訴人乃請示內政部，並經該部以93年8月5日台內
    地字第0930011481號函復略以：「．．．建築師事務所出具
    之服務證明書，未符不動產估價經驗認定之標準。」被上訴
    人乃據以93年8月10日府地價字第0930205241號函通知上訴
    人註銷其不動產估價師開業證書。上訴人不服，循序提起行
    政訴訟，遭原審判決駁回，遂提起本件上訴。
二、上訴人在原審起訴意旨略以：（一）按不動產估價師法第5
    條及不動產估價經驗認定標準第2條第2款、建築師法第16條
    、不動產估價師法第14條第2項但書、內政部92年12月25日
    台內營字第0920090052號函會議結論，及實務上多數機關如
    各地地方法院委託不動產鑑定人辦理不動產估價，多包含建
    築師事務所在內，故建築師事務所實際從事估價之業務係法
    所明定。（二）內政部93年8月5日台內地字第0930011481函
    ，並未明確回復建築師事務所是否屬於登記有案之民營機構
    乙事，惟被上訴人僅以此函文即註銷上訴人開業證書，顯有
    瑕疵。且依不動產估價師法第6條規定，辦理不動產估價師
    登記開業，及估價工作經驗之認定機關均為地方政府，不同
    縣市政府認定結果可能不同，自不受中央主管機關行政規則
    解釋之限制。（三）上訴人信賴被上訴人核准開業之處分，
    且無不值得保護之情形，是應有信賴保護原則之適用。為此
    ，訴請撤銷訴願決定及原處分等語。
三、被上訴人則以：被上訴人核發遠東不動產估價師事務所93年
    中縣估業字第000005號開業證書，係依據不動產估價師法第
    5條暨不動產估價經驗認定標準第2條第2款規定，將乙○○
    建築師事務所服務證明，認係登記有案之民營機構從事估價
    工作之證明，惟經向中央主管機關內政部請示，本案未符不
    動產估價經驗認定之標準，被上訴人乃據以註銷遠東不動產
    估價師事務所之開業證書，於法並無不合。又上訴人於93年
    3月31日向臺中市政府申請開業登記遭駁回後，應已知悉其
    檢附之乙○○建築師事務所服務證明書，不符不動產估價經
    驗認定標準規定，復於同年4月14日向被上訴人申請開業證
    書後，旋即於同年7月2日向被上訴人申請遷移至臺中市，顯
    見遠東不動產估價師事務所欲迂迴透過由被上訴人之核准開
    業登記以達於臺中市執業之意圖甚明，顯有失誠信原則；故
    其信賴不值得保護等語，資為抗辯。
四、原審斟酌全辯論意旨及調查證據之結果，以：（一）按不動
    產估價經驗認定標準第2條，將在事務所及民營機構實際從
    事估價工作分款規定以觀，其所規範事務所型態之專門執業
    經驗之認定，係僅限於不動產估價師事務所，是內政部93年
    8月5日台內地字第0930011481函，並無違誤。又內政部為不
    動產估價師法第2條所定之中央主管機關及同法第5條第3項
    所定估價經驗認定標準之制定機關，是被上訴人據其上級機
    關內政部之函復通知上訴人註銷其所核發之不動產估價師開
    業證書，自無不合。（二）上訴人提供不正確之建築師事務
    所出具之服務證明書，致被上訴人依該資料作成准予開業登
    記，並核發開業證書之處分，故其信賴不值得保護。從而，
    原處分於法並無違誤，訴願決定予以維持，亦無不合，而為
    駁回上訴人在原審之訴之判決。
五、上訴人上訴意旨復以：（一）原判決認上訴人提供不正確之
    資料致被上訴人作成行政處分，是上訴人無信賴保護原則之
    適用，惟上訴人向被上訴人申請開業登記所檢具之證明，經
    被上訴人之承辦人員、科長等數人審查無誤，故原判決將違
    法行政處分之責任歸咎於上訴人提供不正確資料，實不符平
    等原則。（二）被上訴人於核准上訴人開業證書申請後，始
    依4個多月後之新行政規則，認定上訴人工作經驗不符規定
    而撤銷之，而未慮及上訴人權益遭受重大損害，且未依行政
    程序法第102條規定給予上訴人陳述意見之機會，實不符法
    律利益衡量之原則。為此，訴請廢棄原判決，撤銷訴願決定
    及原處分等語。
六、本院查：
（一）按「領有不動產估價師證書，並具有實際從事估價業務達
      二年以上之估價經驗者，得申請發給開業證書。」「第一
      項所稱估價經驗之認定標準，由中央主管機關定之。」不
      動產估價師法第5條第1、3項分別定有明文。另內政部依
      上述不動產估價師法第5條第3項授權訂定之不動產估價經
      驗認定標準第2條則規定：「本法第五條第一項所稱實際
      從事估價業務達二年以上者，係指下列情形之一：一、在
      開業不動產估價師事務所實際從事估價工作累計二年以上
      者。二、在機關、公營機構或登記有案之民營機構實際從
      事估價工作累計二年以上者。三、符合本法第四十四條第
      二項得應不動產估價師特種考試資格者。」而建築師事務
      所出具之服務證明，並非該條第2款所稱「在機關、公營
      機構或登記有案之民營機構實際從事估價工作」一節，復
      經內政部93年8月5日台內地字第0930011481號函釋示在案
      。查不動產估價師法所以於第5條為上述不動產估價師開
      業證書之發給，除須領有不動產估價師之證書外，尚須具
      有實際從事估價業務達一定年限之經驗，乃基於不動產估
      價師所從事之土地、建築改良物、農作改良物及其權利之
      估價業務，除應有高度之理論學養外，且須具有實際估價
      經驗，方能獨立作業，並確保估價成果之準確度，而為之
      規定。至於建築師依據建築師法得辦理之業務，雖亦包含
      建築物及其實質環境之估價，然此僅為其得辦理之多項業
      務中之一種，並依建築師法規定，建築師應以設立事務所
      之型態執行業務；加以上述不動產估價經驗認定標準第2
      條復就所謂實際從事估價業務情形，將「在不動產估價師
      事務所實際從事估價工作」及「在機關、公營機構或登記
      有案之民營機構實際從事估價工作」分別以列觀之，內政
      部上述釋示性之函釋，乃闡明不動產估價經驗認定標準第
      2條規定之原意，參諸司法院釋字第287號解釋，應自「不
      動產估價經驗認定標準」生效日起有其適用；而不動產估
      價經驗認定標準第2條關於估價經驗認定標準之細節性規
      定，亦因與授權意旨相符，故於本件均得予以援用。
（二）又按「違法行政處分於法定救濟期間經過後，原處分機關
      得依職權為全部或一部之撤銷；其上級機關，亦得為之。
      但有下列各款情形之一者，不得撤銷︰一、撤銷對公益有
      重大危害者。二、受益人無第一百十九條所列信賴不值得
      保護之情形，而信賴授予利益之行政處分，其信賴利益顯
      然大於撤銷所欲維護之公益者。」「受益人有下列各款情
      形之一者，其信賴不值得保護︰一、以詐欺、脅迫或賄賂
      方法，使行政機關作成行政處分者。二、對重要事項提供
      不正確資料或為不完全陳述，致使行政機關依該資料或陳
      述而作成行政處分者。三、明知行政處分違法或因重大過
      失而不知者。」行政程序法第117條及第119條分別定有明
      文。可知，違法行政處分，除其撤銷有上述行政程序法第
      117條第1項但書規定之情形外，原處分機關或其上級機關
      得於同法第121條規定之2年期間內，依職權撤銷之。
（三）經查：本件原審判決已就上訴人原據以申請被上訴人核准
      發給遠東不動產估價師事務所開業證書之估價經驗證明文
      件－乙○○建築師事務所服務證明，因與不動產估價師法
      第5條及不動產估價經驗認定標準第2條第2款規定不合，
      且上訴人之信賴亦不值得保護，故被上訴人所為註銷其不
      動產估價師開業證書之處分，並無違誤等情，依調查證據
      之辯論結果，詳述其得心證之理由。而依上開所述，建築
      師事務所之服務證明，並不得作為不動產估價師法第5條
      第1項所稱實際從事估價業務之證明，故被上訴人原據之
      准予發給開業證書之處分，自屬違法；是被上訴人本件所
      為註銷原核准開業證書之處分，性質上即為一撤銷原違法
      行政處分之處分；並上訴人於93年4月14日向被上訴人為
      本件開業證書之申請前，曾先於同年3月31日向臺中市政
      府申請不動產估價師之開業登記，經臺中市政府以其提出
      乙○○建築師事務所服務證明與不動產估價經驗認定標準
      所稱「開業不動產估價師事務所或登記有案之民營機構服
      務者」不符，予以駁回；故上訴人縱非明知亦可得而知被
      上訴人原所為准予核發開業證明之處分有違法之情。是不
      論本件上訴人是否因提供不正確證明書，致被上訴人作成
      准予核發開業證書之處分，上訴人既有縱非明知亦因重大
      過失而不知被上訴人原所為准予核發之處分係屬違法情事
      ，是被上訴人於發現後2年內所為本件撤銷原違法行政處
      分之處分，上訴人縱有因信賴原違法行政處分而為設置生
      財器具之信賴表現，依上開所述，其信賴亦不值得保護，
      故上訴人執無涉之平等原則為指摘，自無可採。又就上訴
      人之信賴是否值得保護為審究，即是針對該事件之整體利
      害關係為權衡，故上訴人既有上述之信賴不值得保護情事
      ，故其再執利益衡量原則為爭執，亦無可採。另本件被上
      訴人原准予核發開業證明之處分是否違法，乃在於上訴人
      提出之乙○○建築師事務所服務證明是否合於不動產估價
      經驗認定標準之規定，亦即其是屬法規適用之爭議，核無
      事實認定事項之爭議，故依行政程序法第103條第5款規定
      ，被上訴人為本件原處分，未予上訴人陳述意見之機會，
      亦難指為違誤。綜上所述，原審判決將訴願決定及原處分
      均予維持，而駁回上訴人在原審之訴，核與應適用之法規
      及判例、解釋，並無牴觸；上訴論旨，指摘原判決違法，
      求為廢棄，為無理由，應予駁回。
據上論結，本件上訴為無理由，依行政訴訟法第255條第1項、第
98條第3項前段，判決如主文。
中    華    民    國    95    年    11    月    8     日
                  第四庭審判長法  官  高  啟  燦
                              法  官  黃  璽  君
                              法  官  廖  宏  明
                              法  官  楊  惠  欽
                              法  官  林  樹  埔
以  上  正  本  證  明  與  原  本  無  異
中    華    民    國    95    年    11    月    9     日
                              書記官  張  雅  琴


司法院資訊處製作；財團法人民間司法改革基金會備份。
